臺灣嘉義地方法院刑事判決
110年度金訴字第312號
公  訴  人  臺灣嘉義地方檢察署檢察官
被      告  劉家成




上列被告因加重詐欺等案件，經檢察官提起公訴（110年度偵字
第7927號），本院判決如下：
    主  文
劉家成犯三人以上共同冒用公務員名義詐欺取財罪，處有期徒刑
壹年陸月。
未扣案偽造如附表所示之「檢察官黃立維」、「臺灣臺北地方法
院檢察署印」印文各叁枚，均沒收之。未扣案之犯罪所得新臺幣
叁萬叁仟元沒收之，於全部或一部不能沒收或不宜執行沒收時，
追徵其價額。
    犯 罪 事 實
一、劉家成於民國110年6月中旬某日，加入賴柏祥（未據起訴）
    、游家齊（所涉詐欺取財罪嫌，經臺灣嘉義地方檢察署檢察
    官以110年度偵字第7577號提起公訴）、蔡俊賢（Telegram
    通訊軟體《下稱Telegram》暱稱「小飛」，未據起訴）、陳慶
    豪（Telegram暱稱「卡比獸」，未據起訴）、真實姓名年籍
    不詳，暱稱「阿吉」之成年人及其他真實姓名不詳之成年人
    所組成，以實施詐術為手段，具有持續性、牟利性與結構性
    之詐欺集團犯罪組織，擔任該組織之車手（所涉參與犯罪組
    織部分，不另為免訴之諭知，詳後述），負責依指示前往取
    得詐騙被害人之財物，並以其所有之行動電話1支，插入蔡
    俊賢所交付之0000000000號SIM卡1張，作為聯絡工具。
二、緣詐欺集團成員先自110年5月4日12時30分許起，陸續撥打
    電話給林淑容，佯稱為國泰產險人員，因林淑容雙證件遭人
    冒用請領保險金，需配合檢警調查，會協助其報案云云，嗣
    接續佯稱為臺北市警察局警員「張國柱」、檢察官「黃立維
    」，因目前案件已進行調查，需調查林淑蓉名下帳戶是否有
    不明資金流入，且其需繳交保證金，否則將遭收押2個月，
    使林淑容陷於錯誤，陸續自110年5月21日起至同年6月10日
    止，依指示匯款至指定帳戶或交付現金給詐欺集團成員。
三、劉家成、蔡俊賢及其他成年詐欺集團成員，意圖為自己不法
    之所有，共同基於3人以上冒用公務員名義詐欺取財、洗錢
    及行使偽造公文書之犯意聯絡，由詐欺集團成員接續自110
    年6月22日9時9分許起至同年6月29日9時9分許止，多次撥打
    電話給林淑容，接續佯稱為警員「張國柱」、檢察官「黃立
    維」，要其再繳交款項，否則將遭收押，並約定於嘉義市○
    區○○街000號（即忠孝路與長榮街口)至長榮街168號（即吳
    鳳北路與長榮街口)間，見面收取款項，之後會將收據以傳
    真方式讓其收受，再由蔡俊賢以Telegram、微信通訊軟體，
    指示劉家成接續於如附表所示之時間，前往上開地點與林淑
    容見面，劉家成將行動電話交給林淑容接聽，由詐欺集團成
    員以電話對林淑容佯稱劉家成為調查人員，係受書記官指派
    到場，林淑容因而陷於錯誤，接續交付如附表所示之現金給
    劉家成，劉家成再於收款當日前往桃園市66快速道路橋下，
    將款項均交給蔡俊賢，以此方式接續隱匿詐欺取財所得之去
    向，詐欺集團再於如附表所示之時間，接續傳真如附表所示
    之偽造「台北地檢署監管科收據」共3份（每份均有偽造之
    「檢察官黃立維」、「臺灣臺北地方法院檢察署」印文各1
    枚），至嘉義市○區○○路000號7-11超商，由林淑容接收而行
    使之，足以生損害於林淑容及臺灣臺北地方檢察署司法文書
    之公正性，劉家成因而獲有3%即新臺幣（下同）3萬3,000元
    之報酬。
    理  由
壹、有罪部分：
一、程序部分：
　　被告以外之人於審判外之陳述，雖不符刑事訴訟法第159條
    之1至第159條之4之規定，而經當事人於審判程序同意作為
    證據，法院審酌該言詞陳述或書面陳述作成時之情況，認為
    適當者，亦得為證據，刑事訴訟法第159條之5第1項定有明
    文。檢察官、被告劉家成對於本院據以認定事實之供述證據
    ，均同意有證據能力，本院審酌證據作成時之情況，核無違
    法取證或其他瑕疵，認為以之作為證據為適當，均有證據能
    力。
二、實體部分：
(一)上揭犯罪事實，業據被告於警詢、偵訊、本院準備程序及審
    理時均坦承不諱（見嘉市警二偵字第1100703210號卷，下稱
    警卷，第1-11頁；110年度偵字第7927號卷，下稱偵卷，第4
    3-45、69頁；110年度金訴字第312號卷，下稱金訴卷，第23
    9-241、325-337頁），並經證人即告訴人林淑容於警詢及偵
    訊時證述明確（見警卷第19-24、28-30頁；偵卷第69頁），
    復有指認犯罪嫌疑人紀錄表、合作金庫銀行存款存摺影本各
    1份、國泰人壽保險股份有限公司保全給付明細表3份、國泰
    世華商業銀行匯出匯款憑條、嘉義市農會活期儲蓄存款存摺
    、通話紀錄、被害人遭詐騙時程表各1份、台北地檢署監管
    科收據影本3份、職務報告1份在卷可查（見警卷第42-69、7
    8-80頁；偵卷第29-34頁），足認被告之自白與事實相符，
    本件事證明確，被告犯行堪予認定。
(二)論罪科刑：
　1.倘行為人意圖掩飾或隱匿特定犯罪所得來源，而將特定犯罪
    所得交予其他共同正犯予以隱匿，或由共同正犯以虛假交易
    外觀掩飾不法金流移動，即難認僅單純犯罪後處分贓物之行
    為，應仍構成洗錢防制法第2條第1或2款之洗錢行為（最高
    法院109年度台上字第436號判決意旨參照）。
　2.又稱公文書者，謂公務員職務上製作之文書，刑法第10條第
    3 項定有明文。由形式上觀察，文書之製作人為公務員，且
    其內容係就公務員職務上之事項而製作，即使該偽造之文書
    之格式與正式公文書不符，或其上所蓋印文與公印文之要件
    不合而非公印文，甚至未蓋印文，惟社會上一般人無法辨識
    而仍有誤信該文書為真正之危險時，仍難謂其非公文書（最
    高法院109年度台上字第1133號判決意旨參照）。而刑法第2
    18條第1項所稱之公印，係指由政府依印信條例第6條相關規
    定製發之印信，用以表示公署或公務員之資格，即俗稱之大
    印及小官章而言。至其形式凡符合印信條例規定之要件而製
    頒，無論為印、關防、職章、圖記，如足以表示其為公務主
    體之同一性者，均屬之（最高法院89年度台上字第3155號判
    決意旨參照），而不符印信條例規定或不足以表示公署或公
    務員之資格之印文，即不得謂之公印文，僅為普通印文。查
    詐欺集團成員以傳真方式，交付給告訴人之偽造「台北地檢
    署監管科收據」，其上之「檢察官黃立維」、「臺灣臺北地
    方法院檢察署」，非依印信條例規定，由上級機關所製發之
    印信蓋印，與公印文之要件不符，自非公印文，僅屬普通印
    文，然所偽造之台北地檢署監管科收據依社會上一般人而言
    ，仍有誤信該文書為真正，依上開最高法院判決意旨，應認
    係偽造之公文書。
　3.核被告所為，係犯刑法第339條之4第1項第1款、第2款之三
    人以上共同冒用公務員名義詐欺取財罪、洗錢防制法第2條
    第2款、第14條第1項之洗錢罪，及刑法第216條、211條之行
    使偽造公文書罪：
　⑴被告與「小飛」蔡俊賢及其他詐欺成員，彼此間具犯意聯絡
    及行為分擔，為共同正犯。
　⑵刑法既於原有之普通詐欺取財罪之外，另增訂第339條之4第1
    項第1款之冒用政府機關或公務員名義詐欺取財罪，將同法
    第158條第1項之僭行公務員職權罪之構成要件與不法要素包
    攝在內，而以詐欺犯罪之加重處罰事由，成為另一獨立之詐
    欺犯罪態樣，予以加重處罰，為免雙重評價，則被告及詐欺
    集團成員共犯冒用公務員名義詐欺取財，應僅成立一罪，而
    不另論同法第158條第1項之僭行公務員職權罪。
　⑶被告與其他詐欺集團成員共犯偽造印文之行為，為偽造公文
    書之階段行為，其偽造公文書後復持以行使，其偽造之低度
    行為，為行使之高度行為所吸收，均不另論罪。又現今電腦
    繕印技術發達，可輕易直接在文件上描摹套印印文圖樣，復
    無證據顯示本案係以偽刻實印之手法壓蓋印文，無從認定被
    告等人有偽造印章之犯行。
　⑷被告及其所屬之詐欺集團成員，先後對告訴人施以詐術，使
    告訴人先後3次交付款項給被告，並由被告交給蔡俊賢，詐
    欺集團成員之後即3次傳真偽造之公文書由告訴人收受，被
    告及詐欺集團成員均係基於同一之詐欺取財、洗錢、行使偽
    造公文書犯意，而於密切接近之時間及同地實行，各行為之
    獨立性極為薄弱，依一般社會健全觀念，在時間差距上，難
    以強行分開，應視為數個舉動之接續施行，合為包括之一行
    為予以評價為接續犯，而均僅成立一罪。檢察官認應數罪併
    罰，尚有未合。
　⑸被告及其所屬之詐欺集團成員，以一行為同時犯三人以上共
    同冒用公務員名義詐欺取財罪、洗錢罪及行使偽造公文書罪
    ，為想像競合犯，應依刑法第55條之規定，從一重以三人以
    上共同冒用公務員名義詐欺取財罪處斷。
　4.洗錢防制法第16條第2項規定：「犯前2條之罪，在偵查或審
    判中自白者，減輕其刑」。又想像競合犯之處斷刑，本質上
    係「刑之合併」。其所謂從一重處斷，乃將想像競合犯組成
    之評價上數罪，合併為科刑一罪，其所對應之刑罰，亦合併
    其評價上數罪之數法定刑，而為一個處斷刑。易言之，想像
    競合犯侵害數法益者皆成立犯罪，論罪時必須輕、重罪併舉
    論述，同時宣告所犯各罪名，包括各罪有無加重、減免其刑
    之情形，亦應說明論列，量刑時併衡酌輕罪部分量刑事由，
    評價始為充足，然後依刑法第55條前段規定「從一重處斷」
    ，非謂對於其餘各罪可置而不論。因此，法院決定處斷刑時
    ，雖以其中最重罪名之法定刑，做為裁量之準據，惟於裁量
    其輕重時，仍應將輕罪合併評價在內（最高法院108年度台
    上字第4405、4408號判決意旨參照）。被告於偵查及本院審
    理時自白洗錢犯行，依上開規定原應減輕其刑，惟被告所犯
    之洗錢罪屬想像競合犯其中之輕罪，其等就本案均係從一重
    論以三人以上共同冒用公務員名義詐欺取財罪，就其想像競
    合輕罪得減刑部分，依上開說明，即應於本院依刑法57條量
    刑時一併衡酌該部分減輕其刑事由。
　5.爰審酌被告年輕卻不思正途獲取財物，與蔡俊賢及其他詐欺
    集團成員共同為本件犯罪之犯罪手段及分工，告訴人所受之
    損害，被告於偵查及本院審理時均坦承犯行，態度尚可，然
    未賠償告訴人所受之損害，亦未與告訴人達成和解，暨被告
    自陳高職肄業之智識程度、已婚，從事粗工工作，與妻子同
    住等一切情狀，量處如主文第1項所示之刑。
(三)沒收：
　1.被告與詐欺集團成員為本件犯行所偽造如附表所示之台北地
    檢署監管科收據3張，既經交付告訴人收受，已不再屬於被
    告或共同參與之詐欺集團成員，復非違禁物，不得予以沒收
    ；然偽造之台北地檢署監管科收據上，所偽造之「檢察官黃
    立維」、「臺灣臺北地方法院檢察署印」印文各3枚，不問
    屬於犯人與否，均應依刑法第219條之規定，諭知均沒收之
    。
　2.被告為本件犯行之犯罪所得為3萬3,000元，此據被告於本院
    審理時供承在卷（見金訴卷第336頁），爰依刑法第38條之1
    第1項前段規定宣告沒收之，於全部或一部不能沒收或不宜
    執行沒收時，依同條第3項規定追徵其價額。
　3.被告為本件犯行所使用之0000000000號行動電話1支，其中S
    IM卡係蔡俊賢所交付給其使用，行動電話則為其所有，均已
    扣案，並經臺灣橋頭地方法院以110年度訴字第274號等案件
    判決沒收乙節，此據被告於本院準備程序及審理時所供承（
    見金訴卷第239-241、336頁）。本院考量被告所使用之行動
    電話，扣於臺灣橋頭地方法院110年度訴字第274號等案件，
    並經該院判決宣告沒收，有上開判決1份在卷可查（見金訴
    卷第27-57頁），如於本院重複宣告沒收，欠缺刑法上之重
    要性，爰依刑法第38條之2第2項規定，不另為沒收之諭知。
貳、不另為免訴部分： 
一、公訴意旨另以：被告於110年6月22日，加入上開以實施詐術
    為手段，具有持續性、牟利性之有結構性之詐欺集團組織，
    擔任俗稱「車手」之角色，使用手機做為通信工具，透過微
    信與「小飛」聯繫，負責依「小飛」之指示，至指定地點收
    取被害人交付之現金後轉交予其指定之人，每次取款之報酬
    為該次提取金額之3%，因認被告涉犯組織犯罪防制條例第3
    條第1項後段之參與犯罪組織罪嫌。
二、案件有左列情形之一者，應諭知免訴之判決：一、曾經判決
    確定者，刑事訴訟法第302條第1款定有明文。該款，係以同
    一案件，已經法院為實體上之確定判決，該被告應否受刑事
    制裁，即因前次判決而確定，不能更為其他有罪或無罪之實
    體上裁判。此項原則，關於實質上一罪或裁判上一罪（如：
    刑法第55條所定一行為而觸犯數罪名之想像競合犯），其一
    部事實已經判決確定者，對於構成一罪之其他部分，亦有其
    適用；蓋此情形，係因審判不可分之關係，在審理事實之法
    院，對於全部犯罪事實，依刑事訴訟法第267條之規定，本
    應予以審判，故其確定判決之既判力，自應及於全部之犯罪
    事實。必須在最後審理事實法院宣示判決後，始行發生之事
    實，方非屬該確定判決之既判力所及，而得認係另一犯罪問
    題，由受訴法院再分別為有罪或無罪之實體上裁判。又而組
    織犯罪防制條例係藉由防制組織型態之犯罪活動為手段，以
    達成維護社會秩序、保障人民權益之目的，乃於該條例第3
    條第1項前段與後段，分別對於「發起、主持、操縱、指揮
    」及「參與」犯罪組織者，依其情節不同而為處遇，行為人
    雖有其中一行為（如參與），不問其有否實施各該手段（如
    詐欺）之罪，均成立本罪。然在未經自首或有其他積極事實
    ，足以證明其確已脫離或解散該組織之前，其違法行為，仍
    繼續存在，即為行為之繼續，而屬單純一罪，至行為終了時
    ，仍論為一罪（最高法院107年度台上字第1066號判決意旨
    參照）。
三、查被告於110年間，加入由賴柏祥、微信通訊軟體帳號「阿
    賢」之成年人，及其他姓名年籍不詳之成年成員所組成之三
    人以上、以實施詐術詐取他人財物為手段、具有持續性及牟
    利性，屬結構性組織之詐欺集團，擔任車手，並於110年7月
    15日詐騙被害人蘇劉秀珠，所涉參與犯罪組織等罪嫌，經臺
    灣橋頭地方法院以110年度訴緝字第10號、110年度訴字第27
    4號判決有罪確定，有上開判決、臺灣高等法院被告前案紀
    錄表各1份在卷可查（見金訴卷第19-22、27-57頁），而被
    告於本院準備程序時亦供稱：我在臺灣橋頭地方法院的案件
    ，該次我加入賴柏祥所屬詐欺集團，跟本件我參與的詐欺集
    團是同一個，我參與詐欺集團的部份，已經判決確定等語（
    見金訴卷第241頁），本於禁止雙重評價原則及判決既判力
    之效力，對實質上或法律上同一犯罪事實，即不得再行審理
    並為判決，故公訴意旨就被告參與犯罪組織部分提起公訴，
    本應為免訴之諭知，惟因被告此部分成立犯罪，與其所犯刑
    法第339條之4第1項第1款、第2款之三人以上共同冒用公務
    員名義詐欺取財罪、洗錢防制法第14條第1項之洗錢罪及刑
    法第216條、211條之行使偽造公文書罪部分，有想像競合犯
    之裁判上一罪關係，爰均不另為免訴之諭知。
據上論斷，應依刑事訴訟法第299條第1項前段（僅記載程序法條
），判決如主文。
本案經檢察官李昕諭提起公訴，檢察官劉達鴻到庭執行職務。
中　　華　　民　　國　　111 　年　　4　　月　　27 　　日
                  刑事第一庭    審判長法　官 卓春慧　
                  　　　　　　　　　　法　官 林家賢
                  　　　　　　　　　　法　官 吳育汝
以上正本證明與原本無異。
如不服本判決應於收受判決後20日內向本院提出上訴書狀，並應敘述具體理由；其未敘述上訴理由者，應於上訴期間屆滿後20日內向本院補提理由書（均須按他造當事人之人數附繕本）「切勿逕送上級法院」。告訴人或被害人如對於本判決不服者，應具備理由請求檢察官上訴，其上訴期間之計算係以檢察官收受判決正本之日期為準。　　　　　　　　　　　　　　　　　　　
中　　華　　民　　國　　111 　年　　4 　　月　　27　　日
                                    書記官  黃士祐
附錄論罪科刑法條：
中華民國刑法第339條之4：
犯第339條詐欺罪而有下列情形之一者，處1年以上7年以下有期
徒刑，得併科1百萬元以下罰金：
一、冒用政府機關或公務員名義犯之。
二、三人以上共同犯之。
三、以廣播電視、電子通訊、網際網路或其他媒體等傳播工具，
    對公眾散布而犯之。
前項之未遂犯罰之。
洗錢防制法第2條：
本法所稱洗錢，指下列行為：
一、意圖掩飾或隱匿特定犯罪所得來源，或使他人逃避刑事追訴
    ，而移轉或變更特定犯罪所得。
二、掩飾或隱匿特定犯罪所得之本質、來源、去向、所在、所有
    權、處分權或其他權益者。
三、收受、持有或使用他人之特定犯罪所得。
洗錢防制法第14條：
有第二條各款所列洗錢行為者，處7年以下有期徒刑，併科新臺
幣5百萬元以下罰金。
前項之未遂犯罰之。
前二項情形，不得科以超過其特定犯罪所定最重本刑之刑。
中華民國刑法第216條：
行使第210條至第215條之文書者，依偽造、變造文書或登載不實
事項或使登載不實事項之規定處斷。
中華民國刑法第211條：
偽造、變造公文書，足以生損害於公眾或他人者，處1年以上7年
以下有期徒刑。
附表：
編號 交付款項時間 交付金額 收取之偽造公文書 收取偽造公文書之時間 應沒收之偽造印文 1 110年6月22日10時30分至12時間某時 35萬元 台北地檢署監管科收據（110年6月22日，見警卷第78頁） 110年6月23日13時38分 「檢察官黃立維」、「臺灣臺北地方法院檢察署」印文各1枚 2 110年6月25日10時30分至12時間某時 35萬元 台北地檢署監管科收據（110年6月25日，見警卷第79頁） 110年6月28日13時51分 「檢察官黃立維」、「臺灣臺北地方法院檢察署」印文各1枚 3 110年6月29日10時30分至12時間某時 40萬元 台北地檢署監管科收據（110年7月2日，見警卷第80頁） 110年7月5日13時40分 「檢察官黃立維」、「臺灣臺北地方法院檢察署」印文各1枚